臺灣高等法院刑事判決　　　　　　　 99年度交上易字第229號
上　訴　人
即　被　告　張文濱
上列上訴人因過失傷害案件，不服臺灣臺北地方法院98年度交易
字第497 號，中華民國99年7 月16日第一審判決（起訴案號：臺
灣臺北地方法院檢察署98年度偵字第12366 號），提起上訴，本
院判決如下：
    主  文
原判決撤銷。
張文濱犯業務過失傷害罪，處有期徒刑肆月，如易科罰金，以新
臺幣壹仟元折算壹日。
    事  實
一、張文濱於民國（下同）97年4 月30日起至98年2 月24日止，
    持有軍用駕駛執照，服役於國防部空軍司令部勤務中隊汽車
    分隊，擔任行政車輛駕駛工作，為從事於駕駛業務之人。其
    於97年11月11日凌晨5 時32分許，駕駛空軍總司令總務處所
    有車號CM-8208 號之自用小客車，沿臺北市○○○路○ 段北
    往南方向平面道路第1 車道行駛，行經建國南路2 段與辛亥
    路交岔路口時，本應注意車前狀況，隨時採取必要之安全措
    施，且依當時天氣雨、夜間有照明、柏油路面濕潤（起訴書
    誤載「日間自然光線、路面濕潤」）、無缺陷、無障礙物、
    視距良好等情形，又無不能注意之情事，竟疏未注意，貿然
    自建國南路2 段北往南方向駛出（依卷證資料無從確定案發
    時建國南路北往南匝道及平面車道交通號誌為何），適朱志
    善駕駛車號892 –EJ號營業小客車搭載乘客，沿辛亥路2 段
    南往北行駛至該路口（依卷證資料無從確定案發時辛亥路2
    段南往北方向之交通號誌為何），自辛亥路2 段南往北方駛
    出，欲左轉駛入水源高架道路時，雙方閃煞不及，張文濱所
    駕駛之自用小客車前車頭撞擊朱志善所駕駛之營業小客車右
    側車身，朱志善駕駛之營業小客車隨即翻覆，並致其受有胸
    部挫傷、頭部擦傷、左手挫傷、頸部暨背部扭傷、頸椎第3
    、4 節暨第4 、5 節椎間盤突出等傷害。張文濱於車禍發生
    後即留在現場，於到場處理之警方知悉其為肇事者前，即向
    警員張友鑫自首其為肇事之人並願接受裁判。
二、案經朱至善訴由臺北市政府警察局大安分局報請臺灣臺北地
    方法院檢察署檢察官偵查起訴。
    理  由
壹、證據能力部分：
一、證人即告訴人朱至善於偵查中時未經具結之供述，無證據能
    力：
    按證人、鑑定人依法應具結而未具結者，其證言或鑑定意見
    ，不得作為證據，刑事訴訟法第158 條之3 定有明文。查證
    人即告訴人朱至善於檢察官訊問時，既未具結，則其於偵查
    中之陳述，自無證據能力。
二、按被告以外之人（包括證人、鑑定人、告訴人、被害人及共
    同被告等）於審判外之陳述雖不符刑事訴訟法第159 條之1
    至之4 等4 條之規定，而經當事人於審判程序同意作為證據
    ，法院審酌該言詞陳述或書面陳述作成時之情況，認為適當
    者，亦得為證據；當事人、代理人或辯護人於法院調查證據
    時，知有刑事訴訟法第159 條第1 項不得為證據之情形，而
    未於言詞辯論終結前聲明異議者，視為有前項之同意，同法
    第159 條之5 定有明文。立法意旨在於傳聞證據未經當事人
    之反對詰問予以核實，原則上先予排除。惟若當事人已放棄
    反對詰問權，於審判程序中表明同意該等傳聞證據可作為證
    據；或於言詞辯論終結前未聲明異議，基於尊重當事人對傳
    聞證據之處分權，及證據資料愈豐富，愈有助於真實發見之
    理念，且強化言詞辯論主義，使訴訟程序得以順暢進行，上
    開傳聞證據亦均具有證據能力。查本件除前述外，下列所引
    用之被告以外之人於審判外之供述，因公訴人及被告均已於
    本院審理時表示無意見（見本院卷第53頁反面、第67頁反面
    至第70頁），且迄至言詞辯論終結前均未聲明異議，而本院
    審酌上開供述或非供述等證據資料製作時之情況，無不當取
    供及證明力明顯過低之瑕疵，認以之作為證據應屬適當，故
    揆諸前開規定，認前揭證據資料應有證據能力。
貳、認定被告張文濱犯罪所憑之證據及理由：
一、訊據上訴人即被告張文濱固坦承有於上開時、地，駕駛空軍
    總司令總務處所有車號CM-8208 號之自用小客車，沿臺北市
    ○○○路2 段北往南方向平面道路第1 車道行駛，行經建國
    南路2 段與辛亥路交岔路口時，與告訴人朱志善（下稱告訴
    人）駕駛之車號892 –EJ號營業小客車，自辛亥路2 段南往
    北行駛出，欲左轉駛入水源高架道路時，發生碰撞，告訴人
    所駕駛之營業小客車隨即翻覆等事實不諱，惟矢口否認有何
    公訴人所指業務過失傷害之犯行，辯稱：當天伊駕駛上開車
    號自用小客車前往新店地區接送長官，伊係沿建國南路北往
    南方向平面道路行駛，未到該路與辛亥路交岔路口前，在和
    平東路口停等紅燈，伊確定當時建國南路與辛亥路之交岔路
    口，建國南路北往南方向的號誌是綠燈才通行，告訴人車輛
    是突然衝出來，是告訴人闖紅燈來撞伊，伊沒有過失，也沒
    有超速云云；於本院審理時另辯稱：伊走建國南路北往南，
    在辛亥路口發生相撞，當時有1 個很大的圓柱，告訴人在對
    向車道過來左轉，伊看不到他云云。經查：
  (一)被告於97年11月11日凌晨5 時32分許，駕駛空軍總司令總務
    處所有車號CM-8208 號之自用小客車，沿臺北市○○○路○
    段北往南方向平面道路第1 車道行駛，行經建國南路2 段與
    辛亥路交岔路口時，與告訴人朱志善駕駛之車號892 –EJ號
    營業小客車，自辛亥路2 段南往北行駛出，欲左轉駛入水源
    高架道路時，發生碰撞，告訴人所駕駛之營業小客車隨即翻
    覆等節，為被告所不否認，且與證人即告訴人朱志善於警詢
    時供述情節大致相符（見偵卷第5 至6 頁）；此外，並有道
    路交通事故現場圖、臺北市政府警察局大安分局交通分隊道
    路交通事故補充資料表、交通事故談話紀錄表、道路交通事
    故調查報告表(一)、(二)各1 份、現場照片10幀等在卷可憑（見
    偵卷第31至35頁、第39至43頁），自堪認為真實。
  (二)又本件告訴人朱志善於車禍發生後之97年11月11日上午6 時
    許，旋即送往臺北市立萬芳醫院（下稱萬芳醫院）急診，經
    醫師檢查結果，認其受有胸部挫傷、頭部擦傷，頭部擦傷，
    左手挫傷、頸部及背部扭傷，經治療觀察後，於同日晚上6
    時許出院，醫囑門診追蹤治療；復於同年月17日，告訴人因
    頸部疼痛長達1 週，至該院神經外科門診就醫，經醫師以X
    光、頸部核磁共振檢查結果，告訴人亦受有頸椎第3 、4 節
    及第4 、5 節椎間盤突出之傷害等情，有萬芳醫院97年11月
    11日診斷證明書、同院99年5 月26日萬院醫病字第09900039
    02號函及所附告訴人病歷資料、國防醫學院三軍總醫院（下
    稱三軍總醫院）及臺北市立聯合醫院中興院區診斷證明書等
    在卷可稽（見98年度他字第4863卷第3-1 、4 頁，偵卷第63
    頁，原審卷第80至91頁），亦堪信為真實。
二、被告雖否認有業務過失傷害之犯行，並置辯如上。惟查：
  (一)證人即告訴人朱志善於警詢時供稱：「（問：你於何時？何
    地？如何發生車禍請詳述之？）我於去年97年11月11日凌晨
    5 時362 分許駕駛營小客車（892-EJ）行經臺北市○○區○
    ○路與建國南路，與張文濱駕駛的自小客車（CM-8208 ）發
    生車禍」，「（問：當時你行駛之方向為何？車速為何？對
    方行駛方向為何？為何會發生該起車禍？）當時我駕駛營小
    客車（892-EJ）由辛亥路（南往北方向）與建國南路口左轉
    辛亥路準備上建國高架，我車速大約50公理左右，突然有1
    台自小客車（CM-8208 ）撞上我營小客車的右側，對方在鑑
    定委員會說他的車速為4 、50公里，我不清楚為何他會撞上
    來」等語（見偵卷第5 至6 頁），堪認本件車禍之發生係因
    被告駕駛上開自用小客車碰撞告訴人駕駛之營業小客車所致
    。再依卷附現場照片所示，本件事故發生後，告訴人駕駛之
    營業小客車車頭朝北翻覆於辛亥路2 段東往西方向入口附近
    ，該營業小客車之左、右車身及車頂撞凹損，且右側車身有
    多處刮擦痕，黃色烤漆掉落；而被告所駕駛之自用小客車車
    頭凹損，並附著有大量黃色烤漆，有上開事證在卷可稽，顯
    見當時撞擊力道非小，始足使告訴人之營業小客車翻覆，堪
    認案發當時，被告所駕駛自用小客車車速，縱無事證顯示其
    有超速之情形，亦可見其車速已足以使告訴人所駕駛營業小
    客車翻覆。
  (二)被告雖辯稱伊是綠燈直行等語，另告訴人亦供稱伊係左轉箭
    頭燈亮起時始左轉等語。而本件經送臺北市車輛行車事故鑑
    定委員會雖認：「……柒、鑑定意見：一、朱志善駕駛892-
    EJ號計程車：涉嫌未依號誌左轉彎（肇事原因）。二、張文
    濱駕駛CM-8208 號自小客車：涉嫌違反號誌管制（肇事原因
    ）」等語，有該會98年1 月23日鑑定意見書在卷可考（見偵
    卷第21頁）；然嗣經本院函請臺北市政交通局覆議，經該局
    函覆稱：「……二、案經本市車輛行車事故鑑定覆議委員會
    99年第11次會議結論為『跡證不足，不予覆議』」等語，有
    該局99年11月3 日北市交安字第09931551200 號函在卷可參
    （見本院卷第39頁）；再經本院就車輛行車事故鑑定委員會
    之行車事故鑑定意見是否「因跡證不足」而無可採乙節，函
    詢臺北市政府交通局結果，認：「……二、99年度交上易22
    9 號案，經本市車輛行車事故鑑定委員會決議之鑑定意見為
    『朱志善駕駛892-EJ號計程車：涉嫌未依號誌左轉彎（肇事
    原因）。張文濱駕駛CM-8208 號自小客車：涉嫌違反號誌管
    制（肇事原因）』；本市車輛行車事故鑑定覆議委員會則認
    『跡證不足，不予覆議』，顯示兩會委員依現有跡證研析後
    均無明確指出何人違反號誌管制；另查本案肇事地點無監視
    錄影等明確跡證可資參考。三、鑒於鑑定意見書及覆議意見
    書係本市車輛行車事故鑑定委員會及本市車輛行車事故鑑定
    覆議委員會分別聘請不同專家學者擔任委員，並各自公正、
    獨立研析案情及討論後決議之意見，且兩會無上下位階之關
    係，爰所指鑑定意見是否因跡證不足而無可採一事，本局無
    意見」等語（見本院卷第45頁）。是本件依上開鑑定結果，
    已難認定被告及告訴人於案發時究竟何者有違反其行向之交
    通號誌之情形。
  (三)再本件案發路口固未設有監視錄影器，亦無現場目擊證人可
    佐證究係何方違反號誌管制而發生本事故，然依上開道路交
    通事故現場圖、照片及談話紀錄顯示，事故發生後，告訴人
    之營業小客車車頭朝北翻覆於辛亥路2 段東往西方向入口附
    近，其車左、右車角分別距南側分隔島1.8公尺、1.5公尺，
    左車角距東側路緣延伸處2.8 公尺，被告所駕駛之自用小客
    車車頭朝西南、停於告訴人之營業小客車東南方，其車右前
    車角距西側路緣0.7 公尺、右後車角距西側路緣延伸處2.7
    公尺，告訴人之營業小客車之左、右車身及車頂撞凹損，被
    告之自用小客車前車頭撞凹損等情形綜合以觀，顯見當時撞
    擊力道之大。又被告辯稱伊沿建國南路行駛，有在和平東路
    有停等紅燈，所以確定至辛亥路口時，建國南路是綠燈等語
    。查「建國南路–和平東路」與「建國南路–辛亥路」之2
    路口號誌採連鎖設計，固有臺北市交通管制工程處99年1 月
    29日北市交工控字第09930805400 號函檢附號誌時制表檢附
    號誌時制表在卷可憑（見原審卷第51至54頁），然「建國南
    北–和平東路」每週期之第60秒至120 秒，開放建國南路平
    面及高架橋下匝道運行（即該路口第3 、第4 、第5 時相）
    、「建國南路–辛亥路」每週期之第60秒至第115 秒（即該
    路口第1 時相），開放建國南路北往東南接辛亥路等情，亦
    有上開臺北市交通管制工程處函在卷可考，堪認建國南路北
    往東南接辛亥路開放運行之時間，「建國南路–和平東路」
    與「建國南路–辛亥路」之號誌即有5 秒之秒差時間。而依
    上開臺北市交通交通管制工程處函示，「建國南路–和平東
    路」與「建國南路–辛亥路」兩路口距離約350 公尺，倘依
    被告所述其於建國南路與和平東路口曾停等紅燈後始起駛，
    衡情除非被告於停等紅燈後，瞬間加速至時速50公里以上而
    行駛，始可能於行至建國南路與辛亥路口時，建國南路北往
    南方向號誌尚未轉換為紅燈之際，通過該路口。是被告上開
    所辯是否屬實，自非無疑。又本案事故發生雖於凌晨5 時32
    分許，且天氣雨，然夜間有照明，事故地點為建國南路與辛
    亥路之交岔路口，路面無缺陷、無障礙物，被告本應更加注
    意上開情形，並隨時採取必要之措施，然依兩車碰撞之位置
    可知，告訴人之營業小客車應係於完成左轉之際，旋即遭被
    告所駕駛之自小客車撞擊其右側車身，而被告於警詢時亦供
    承：「我車繼續直行進入路口時，有部892-EJ營業小客車沿
    辛亥路2 段由南向北行駛不明車道，突然向左轉過來到我車
    前面，我見狀即緊急煞車不及，致我車前車頭撞擊892-EJ營
    小客車右車身而肇事」等語，有上開交通事故談話紀錄表可
    按（見偵卷第34頁），顯見被告於駕車直行駛入該交岔路口
    時，並未注意其車前狀況，致未能發現告訴人所駕駛之營業
    小客車沿對向車道左轉駛入該路口甚明。衡情若被告行至該
    路口時，確有注意及此，此事故應不致發生，是被告就此事
    故發生，顯有過失，殆無疑義。
  (四)再被告雖於本院審理時另辯稱：在辛亥路口有1 個很大的圓
    柱，告訴人在對向車道過來左轉，伊看不到他云云。然依卷
    附臺北市○○○○○道路交通事故照片所示，建國南路平面
    道路由北向南至辛亥路口之左前方固確有1 高架橋之橋墩石
    柱（見原審卷第15頁），然依被告於偵查中供稱：「當時我
    車速不快，因為我在建國南路和和平東路交叉口，也就是上
    個紅綠燈口，有因紅燈停車，才剛起步」等語（見偵卷第61
    頁），被告並無超速行駛，且依卷附道路交通事故調查報告
    表(一)所示，案發當時「夜間有照明」、「無障礙物」、「視
    距良好」等節（見偵卷第35頁反面），且依被告及告訴人行
    駛之車道，與前開照片中該橋墩設置位置參互觀之，被告並
    無遭該橋墩石柱遮掩視線致無法看見告訴人所駕駛車輛之情
    形。被告上開所辯，應屬事後畏罪推諉卸責之詞，要不足採
    。
  (五)又依卷附之萬芳醫院病歷資料顯示，告訴人於97年11月11日
    至萬芳醫院急診就醫，其頸及胸部雖無明顯之外傷，惟其當
    時已明確表明頸部及胸部疼痛，復因其頸部疼痛長達1 週之
    情形，於同年月17日至該院神經外科門診，經醫師以X 光、
    頸部核磁共振檢查結果，發現有頸椎間盤突出之情形，告訴
    人嗣持萬芳醫院所照攝之核磁共振攝影影片至三軍總醫院門
    診，經該院醫師依據萬芳醫院之核磁共振攝影影片診斷結果
    ，認其頸椎第3 、4 節及第4 、5 節椎間盤突出症等情，有
    上開萬芳醫院病歷資料、三軍總醫院診斷證明書在卷可稽（
    見偵卷第9 至12頁、第48至50頁，原審卷第80至91頁），核
    與告訴人於警詢時供稱：「（問：你受傷之程度為何？）頸
    椎有受傷，壓迫到神經，需要長期復建，有腦震盪的情況，
    另外胸部和手部有挫傷，背部扭傷」等語大致相符（見偵卷
    第6 頁）。本件被告駕駛汽車行經案發路段時理應注意上開
    規定，而依案發當時雖為夜間，然有燈光照明、視距良好等
    情，已如上述，並無不能注意情事，竟疏於注意車前狀況，
    貿然通過上開路口致所駕駛之車輛撞擊告訴人駕駛之車輛，
    致告訴人之車輛翻覆，告訴人並因此受有上開傷害，被告應
    負過失責任甚明。且被告之過失行為與告訴人所受傷害間，
    具有相當因果關係，已堪認定。
  (六)綜上，被告前開所辯，均無足採，本件事證已臻明確，被告
    犯行洵堪認定，應予依法論科。
三、按刑法上所謂之業務，係指以反覆同種類之行為為目的之社
    會活動而言，申言之，係指個人基於其社會地位繼續反覆所
    執行之事務。本件被告於案發當時，持有軍用駕駛執照，並
    服役於國防部空軍司令部勤務中隊汽車分隊，擔任行政車輛
    駕駛工作，有國防部空軍司令部人事軍務處99年5 月13日國
    空人勤字第0990004885號函在卷可稽（見原審卷第79頁）；
    而被告於原審審理時亦供承：當天是執行勤務中，要駕車到
    新店接送長官等語（見原審卷第102 頁），堪認「駕駛」確
    屬被告基於其工作繼續反覆執行之事務，為從事於駕駛業務
    之人甚明。核被告所為，係犯刑法第284 條第2 項前段之業
    務過失傷害罪。公訴意旨漏未斟酌此點，尚有未洽，惟其社
    會基本事實相同，爰依法變更起訴法條。又公訴意旨雖認告
    訴人因此受有胸部挫傷、頭部擦傷、左手挫傷、背部扭傷之
    傷害，頭部外傷合併腦挫傷、臉部擦傷合併擦傷之傷害，並
    未就告訴人所受之頸部扭傷、頸椎第3 、4 節暨第4 、5 節
    椎間盤突出等傷害部分予以起訴，惟經本院職權向萬芳醫院
    函詢告訴人之詳細傷情，經函覆告訴人於本件車禍事故發生
    後，送往萬芳醫院急診，經醫師診斷結果，告訴人除受有胸
    部挫傷、頭部擦傷、左手挫傷、背部扭傷之傷害外，亦同時
    受有頸部扭傷、頸椎第3 、4 節暨第4 、5 節椎間盤突出之
    傷害，已如前述；此部分雖未經起訴，惟與上開起訴經認定
    有罪部分為實質上一罪關係，而為起訴效力所及，法院自應
    予審理。又被告於車禍發生後，留在現場，嗣警員據報前往
    車禍發生地點處理時，並主動向前來處理之警員張友鑫坦承
    肇事，而願接受裁判，有臺北市○○○○○道路交通事故肇
    事人自首情形紀錄表在卷足憑（見偵卷第37頁），足認被告
    上開業務過失傷害犯行，業已符合刑法自首之要件，應依刑
    法第62條前段規定，減輕其刑。
四、原審認被告罪證明確，予以論科，固非無見。惟查，本件依
    卷證資料並無從確定案發時被告及告訴人行向之交通號誌為
    何，原審逕依臺北市車輛行車事故鑑定委員會鑑定結果認定
    雙方均未遵守交通號誌，均有過失，與本院之認定不同。被
    告提起上訴，否認犯行，固無理由，然原判決既有前述可議
    ，即屬無可維持，而應由本院將原判決予以撤銷改判。爰審
    酌被告之素行，過失程度，及告訴人所受傷害程度，並考量
    被告犯後否認犯行，迄今仍未與告訴人達成和解，賠償告訴
    人所受之損害，及被告之智識程度、家庭經濟狀況等一切情
    狀，仍量處有期徒刑4 月，並諭知易科罰金之折算標準，以
    資懲儆。
據上論斷，應依刑事訴訟法第369 條第1 項前段、第364 條、第
299 條第1 項前段第、第300 條，刑法第284 條第2 項前段、第
62條前段、第41條第1 項前段，刑法施行法第1 條之1 ，判決如
主文。
本案經檢察官田炳麟到庭執行職務。
中    華    民    國   100    年    1     月    27    日
            刑事第十四庭  審判長法  官  陳志洋
                                法  官  遲中慧
                                法  官  謝靜慧
以上正本證明與原本無異。
不得上訴。
                                書記官  陳泰寧
中    華    民    國   100    年    2     月    1     日
附錄本案論罪科刑法條
中華民國刑法第284條
因過失傷害人者，處6月以下有期徒刑、拘役或5百元以下罰金，
致重傷者，處1年以下有期徒刑、拘役或5百元以下罰金。
從事業務之人，因業務上之過失傷害人者，處1年以下有期徒刑
、拘役或1千元以下罰金，致重傷者，處3年以下有期徒刑、拘役
或2千元以下罰金。